ACORDAO-COMPLETO-2348912

ACÓRDÃO 4171/2019 ATA 21/2019 - SEGUNDA CÂMARA

VISTOS, relatados e discutidos estes autos de Tomada de Contas Especial instaurada pela Caixa Econômica Federal, em desfavor da Sra. Cláudia Valquíria Rodrigues Wrasse, que exercia, à época dos fatos, a função de gerente de relacionamento da Agência Santa Maria/RS, em razão de irregularidades relativas a saques fraudulentos em cotas do PIS de vários beneficiários, sem autorização,
	ACORDAM os Ministros do Tribunal de Contas da União, reunidos em Sessão da Segunda Câmara, com fundamento nos arts. 1º, inciso I, 16, inciso III, alínea “d”, da Lei nº 8.443, de 16 de julho de 1992, c/c os arts. 19 e 23, inciso III, da mesma Lei, e com arts. 1º, inciso I, 209, inciso IV, 210 e 214, inciso III, do Regimento Interno do TCU, em:
	9.1. julgar irregulares as contas da Sra. Cláudia Valquíria Rodrigues Wrasse (CPF XXX.514.200-XX) , e condená-la ao pagamento das quantias abaixo discriminadas, com a fixação do prazo de 15 (quinze) dias, a contar da notificação, para comprovar, perante o Tribunal (art. 214, inciso III, alínea “a”, do Regimento Interno) , o recolhimento das dívidas aos cofres da Caixa Econômica Federal (CEF) , atualizadas monetariamente e acrescidas dos juros de mora, calculados, respectivamente, a partir das datas de ocorrência abaixo discriminadas, até a data do recolhimento, na forma prevista na legislação em vigor:
	Data
	VALOR HISTÓRICO (R$) 
		Data
	VALOR HISTÓRICO (R$) 
		Data
	VALOR HISTÓRICO (R$) 
		Data
	VALOR HISTÓRICO (R$) 

	29/11/2002
	1.034,08
		28/10/2003
	2.039,60
		15/07/2004
	3.193,23
		10/05/2005
	4.314,72

	03/12/2002
	1.035,19
		05/11/2003
	1.466,04
		03/08/2004
	1.177,94
		01/06/2005
	2.547,42

	17/12/2002
	957,45
		06/11/2003
	3.005,98
		11/08/2004
	1.288,68
		08/06/2005
	3.730,77

	19/12/2002
	1.032,84
		12/11/2003
	1.837,29
		18/08/2004
	4.346,04
		13/07/2005
	3.648,71

	27/12/2002
	1.001,47
		20/11/2003
	1.867,40
		24/08/2004
	3.626,64
		25/07/2005
	2.347,91

	07/02/2003
	957,45
		24/11/2003
	3.307,58
		06/09/2004
	4.137,37
		04/08/2005
	1.724,84

	11/02/2003
	1.021,58
		01/12/2003
	3.989,46
		13/10/2004
	1.249,33
		25/08/2005
	1.387,19

	27/02/2003
	969,09
		04/12/2003
	4.353,39
		18/10/2004
	1.837,63
		05/09/2005
	4.090,05

	28/02/2003
	957,45
		05/12/2003
	2.026,24
		04/11/2004
	3.377,11
		15/09/2005
	2.448,53

	07/03/2003
	1.025,53
		16/12/2003
	2.311,13
		17/11/2004
	4.653,96
		22/09/2005
	1.690,71

	01/04/2003
	1.032,84
		19/12/2003
	2.958,94
		24/11/2004
	3.499,10
		22/09/2005
	1.824,49

	09/04/2003
	1.735,61
		29/12/2003
	2.306,29
		25/11/2004
	1.185,57
		05/10/2005
	1.784,06

	16/04/2003
	2.103,33
		06/01/2004
	2.377,79
		01/12/2004
	4.730,86
		13/10/2005
	1.545,22

	05/05/2003
	2.645,54
		12/02/2004
	2.403,22
		09/12/2004
	3.319,48
		24/10/2005
	2.857,89

	13/05/2003
	2.821,05
		12/03/2004
	1.078,67
		16/12/2004
	2.548,89
		31/10/2005
	2.054,65

	04/06/2003
	1.484,07
		02/04/2004
	2.034,19
		21/12/2004
	1.707,24
		16/11/2005
	1.272,86

	10/06/2003
	1.448,35
		20/04/2004
	2.600,66
		28/12/2004
	4.030,06
		28/11/2005
	2.299,79

	17/07/2003
	1.485,44
		06/05/2004
	1.539,18
		07/01/2005
	5.336,96
		07/12/2005
	2.734,04

	01/08/2003
	1.838,24
		12/05/2004
	1.514,32
		25/01/2005
	5.290,67
		16/12/2005
	7.003,52

	15/08/2003
	3.098,24
		21/05/2004
	1.379,18
		08/03/2005
	2.612,56
		02/01/2006
	4.817,85

	12/09/2003
	3.112,44
		26/05/2004
	1.619,69
		11/03/2005
	1.985,75
		13/01/2006
	3.419,58

	29/09/2003
	4.455,79
		07/06/2004
	1.624,63
		23/03/2005
	2.231,63
		30/01/2006
	3.853,33

	14/10/2003
	2.929,87
		21/06/2004
	1.209,91
		01/04/2005
	5.103,92
		10/02/2006
	3.692,50

	24/10/2003
	1.760,62
		30/06/2004
	3.486,30
		28/04/2005
	2.584,19
		08/03/2006
	7.271,45

	9.2. autorizar, desde já, se requerido, o pagamento das dívidas mencionadas no item 9.1 acima, em até 36 (trinta e seis) parcelas mensais consecutivas, nos termos do art. 26 da Lei n.º 8.443, de 16 de junho de 1992, c/c o art. 217 do Regimento Interno, fixando à Responsável o prazo de 15 (quinze) dias, a contar do recebimento da notificação, para comprovar perante o Tribunal o recolhimento da primeira parcela, e de trinta dias, a contar da parcela anterior, para comprovar os recolhimentos das demais parcelas, devendo incidir sobre cada valor mensal, atualizado monetariamente, os juros devidos, na forma prevista na legislação em vigor;
9.3. alertar a Responsável que a falta de comprovação dos recolhimentos de qualquer parcela importará o vencimento antecipado do saldo devedor, nos termos do § 2º do art. 217 do Regimento Interno deste Tribunal;
9.4. determinar à Secex/TCE que inclua nas notificações para o pagamento dos valores mencionados no item 9.1 o disposto nos itens 9.2 e 9.3, com fundamento no art. 15 e no art. 18, inciso II, alínea “a”, da Resolução n.º 170, de 30 de junho de 2004;
9.5. autorizar, desde logo, nos termos do art. 28, inciso II, da Lei nº 8.443, de 1992, a cobrança judicial das dívidas, caso não atendidas as notificações; e
9.6. encaminhar cópia da presente deliberação, bem como do relatório e do voto que a fundamentam, à Procuradoria da República no Estado do Rio Grande do Sul, nos termos do § 7º do art. 209 do Regimento Interno do TCU, para adoção das medidas que entender cabíveis, com a informação de que a decisão está sujeita a Recurso de Reconsideração previsto no art. 285 do RI/TCU.

Tomada de Contas Especial relativa a supostas irregularidades relativas a saques de quotas do PIS por parte de empregada pública.

Segunda Câmara

Caixa Econômica Federal.

3. Interessados/Responsáveis:
3.1. Interessado: Ministério da Fazenda (extinto)
3.2. Responsável: Claudia Valquiria Rodrigues Wrasse (XXX.514.200-XX).

13.1. Ministros presentes: Augusto Nardes (na Presidência) e Raimundo Carreiro (Relator).
13.2. Ministro-Substituto convocado: Augusto Sherman Cavalcanti.
13.3. Ministro-Substituto presente: André Luís de Carvalho.

RAIMUNDO CARREIRO

Tratam os autos de Tomada de Contas Especial instaurada pela Caixa Econômica Federal, em desfavor da Sra. Cláudia Valquíria Rodrigues Wrasse, ex-empregada da referida empresa pública, que exercia, à época dos fatos, a função de gerente de relacionamento da Agência Santa Maria/RS, em razão de irregularidades relativas a saques fraudulentos em contas do PIS de vários beneficiários, sem autorização.
EXAME PRELIMINAR
2.	Não houve exame preliminar nos autos. No entanto, o disposto no art. 4º da IN-TCU nº 56/2007 foi observado, vez que constam nos autos os documentos elencados no referido dispositivo normativo que se enquadram ao caso vertente e que possibilitam a análise do mérito da questão em debate e o amplo exercício do contraditório e do direito de defesa.
INSTRUÇÃO INICIAL
3.	Encaminhados os autos à Unidade Técnica, esta, por meio da instrução inicial contida à peça 4, propôs a realização da citação da Sra. Cláudia Valquíria Rodrigues Wrasse, para que apresentasse alegações de defesa e/ou recolhesse os débitos a ela imputados quanto à ocorrência consubstanciada em saques fraudulentos em 96 contas do PIS, no valor de R$ 424.017,04, referenciados para a data de 30/10/2009.
CITAÇÃO
4.	Conforme AR incluso à peça 10, a responsável foi regularmente citada, mas, nada obstante, não ofertou alegações de defesa, nem recolheu o débito a ela imputado aos cofres da CEF.
INSTRUÇÃO FINAL
5.	Instruído o feito, a Unidade Técnica apresentou proposta final de encaminhamento acorde, que, nos termos do inciso I, §3º do art. 1º da Lei nº 8.443/92 transcrevo (Peças 11/13) :
“ (...) 
INTRODUÇÃO
1.	Cuidam os autos de Tomada de Contas Especial instaurado pela Caixa Econômica Federal - CAIXA, em razão do prejuízo causado pela Sra. Cláudia Valquíria Rodrigues Wrasse, quando no exercício da função de Gerente de Relacionamento na Agência Santa Maria/RS, no período de 20/3/2002 a 27/3/2006, conforme apurado no Processo de Apuração de Responsabilidade nº  RS.0501.2006.A.000153 - Relatório, de 31/07/2006, peça 1, p. 37-49. 
HISTÓRICO 
2.	Os fatos estão consubstanciados no relatório de apuração de responsabilidade de peça 1, p. 37-49, sintetizados no subitem 9.2: “O prejuízo financeiro causado pela empregada Cláudia Valquíria Wrasse Siqueira, matrícula 032.176-7, posicionado nas datas dos saques é de R$ 245. 697,53 relativos a 96 pagamentos de quotas PIS relacionados no Anexo I deste relatório”. Tal anexo corresponde à lista de 96 saques em datas distintas de peça 1, p. 50-52.
3.	O processo trata de irregularidades relativas a saques fraudulentos em cotas do PIS de vários beneficiários, sem autorização, na Agência 0501 - Santa Maria/RS, conforme lista de peça 1, p. 50-52, o qual foi objeto do processo de apuração de responsabilidade civil e disciplinar RS.0501.2006.A.000153, com decisão pela responsabilização da ex-empregada Cláudia Valquíria Wrasse Siqueira.
4.	Registra-se que as irregularidades ocorreram no período de 2002 até 2006, totalizando R$ 245.697,53, e que foram atualizados até 30/10/2009, para fins de devolução às contas fraudadas do PIS, conforme demonstrativo à peça 2, p. 118-119, totalizando R$ 424.017,04 (conforme item 6.2.1 do Relatório de TCE) . Esse valor, então, foi considerado como original na data de 30/10/2009.
5.	Diante dos fatos apurados, o Conselho Disciplinar Regional de Porto Alegre, por intermédio da Resolução COR nº  062/06, de 19/10/2006 (peça 2, p. 7) , decidiu por unanimidade pela aplicação da penalidade disciplinar de rescisão do contrato de trabalho por justa causa à Empregada Pública já qualificada nos autos, motivando a expedição da Portaria n° 796/2006 (peça 2, p. 8) .
6.	A empregada foi notificada a devolver os débitos supramencionados em 20/10/2014, conforme ofício e AR de peça 2, p. 105-6 e 108.
7.	Isso posto, foi instaurada TCE, cujo relatório consta da peça 2, p. 126-130, imputando-se débito à responsável, no valor de R$ 424.017,04, na data original de 30/10/2009.
8.	Na primeira intervenção desta Unidade Técnica, instrução inicial de peça 4, foi proposto, com anuência do Secretário, a citação Sra. Cláudia Valquíria Rodrigues Wrasse, CPF XXX.514.200-XX, ex-empregada da Caixa Econômica Federal, quando no exercício da função de Gerente de Relacionamento na Agência Santa Maria/RS, por realizar saques fraudulentos, no valor de R$ 424.017,04, referenciados para a data de 30/10/2009, em contas do PIS quando no exercício da função de Gerente de Relacionamento da Caixa Econômica Federal na Agência Santa Maria/RS, bem como não cumprimento dos deveres funcionais.
Irregularidade: Saques fraudulentos em 96 contas do PIS, no valor de R$ 424.017,04, referenciados para a data de 30/10/2009.
Conduta: realizar saques fraudulentos em contas do PIS quando no exercício da função de Gerente de Relacionamento da Caixa Econômica Federal na Agência Santa Maria/RS, bem como não cumprimento dos deveres funcionais.
Dispositivos violados: os seguintes regulamentos e normas da CAIXA, conforme subitem 9.1 do relatório de peça 1, p. 37-49: FP 037 012, subitem 3.3 e 3.6.1.1; FP 039 016; TE 060 013, subitens 3.20.1.5 e 3.20.1.9.
Débito:
	Data Original
	Valor

	30/10/2009
	424.017,04

9.	Regularmente citada por meio do Ofício 2220/2018 (peça 9) e AR de peça 10, transcorrido o prazo regimental, a responsável não apresentou defesa, devendo ser considerada revel, nos termos do art. 12, §3º, da Lei 8.443/1992. Segue abaixo tabela que demonstra os contornos das notificações enviadas à responsável:
	Ofício
	Data do ofício
	Data de Recebimento do Ofício
	Nome do Recebedor do Ofício
	Observação
	Fim do Prazo para defesa

	2220/2018-TCU/SECEX-TCE (peça 9) 
	8/10/2018
	30/10/2018 (vide AR de peça 10) 
	Cláudia Wrasse
	Ofício recebido no endereço do responsável, conforme pesquisa de endereço no Sistema da Receita Federal (peça 8) .
	15/11/2018

EXAME TÉCNICO
10.	A citação da responsável se deu em endereço proveniente do Sistema da Receita Federal (item acima) , sendo que a entrega do ofício nesse endereço ficou comprovada e houve recebimento por mãos próprias.
11.	Nos processos do TCU, a revelia não leva à presunção de que seriam verdadeiras todas as imputações levantadas contra os responsáveis, diferentemente do que ocorre no processo civil, em que a revelia do réu opera a presunção da verdade dos fatos narrados pelo autor. Dessa forma, a avaliação da responsabilidade do agente não pode prescindir da prova existente no processo ou para ele carreada. 
12.	Ao não apresentar sua defesa, a responsável deixou de produzir prova da regular aplicação dos recursos sob sua responsabilidade, em afronta às normas que impõem aos gestores públicos a obrigação legal de, sempre que demandados pelos órgãos de controle, apresentar os documentos que demonstrem a correta utilização das verbas públicas, a exemplo do contido no art. 93 do Decreto-Lei 200/67: “Quem quer que utilize dinheiros públicos terá de justificar seu bom e regular emprego na conformidade das leis, regulamentos e normas emanadas das autoridades administrativas competentes.” 
13.	Mesmo as alegações de defesa não sendo apresentadas, considerando o princípio da verdade real que rege esta Corte, procurou-se buscar, em manifestações da responsável na fase interna desta Tomada de Contas Especial, se havia algum argumento que pudesse ser aproveitado a seu favor. Entretanto, não consta qualquer manifestação da responsável na fase interna da TCE.
14.	Conforme já exposto 2 a 7 desta instrução, verifica-se que a responsável realizou saques fraudulentos, no valor de R$ 424.017,04, referenciados para a data de 30/10/2009, em contas do PIS quando no exercício da função de Gerente de Relacionamento da Caixa Econômica Federal na Agência Santa Maria/RS, bem como não cumprimento dos deveres funcionais.
15.	As irregularidades são relativas a saques fraudulentos em cotas do PIS de vários beneficiários, sem autorização, na Agência 0501 - Santa Maria/RS, conforme lista de peça 1, p. 50-52, o qual foi objeto do processo de apuração de responsabilidade civil e disciplinar RS.0501.2006.A.000153, com decisão pela responsabilização da ex-empregada Cláudia Valquíria Wrasse Siqueira.
16.	As irregularidades ocorreram no período de 2002 até 2006, totalizando R$ 245.697,53, e que foram atualizados até 30/10/2009, para fins de devolução às contas fraudadas do PIS, conforme demonstrativo à peça 2, p. 118-119, totalizando R$ 424.017,04 (conforme item 6.2.1 do Relatório de TCE) . Esse valor, então, foi considerado como original na data de 30/10/2009.
17.	Vale ressaltar que a pretensão punitiva do TCU, conforme Acórdão 1441/2016-TCU-Plenário, que uniformizou a jurisprudência acerca dessa questão, subordina-se ao prazo geral de prescrição indicado no art. 205 do Código Civil, que é de 10 anos, contado da data de ocorrência da irregularidade sancionada, nos termos do art. 189 do Código Civil, sendo este prazo interrompido pelo ato que ordenar a citação, a audiência ou a oitiva do responsável. No caso em exame, não ocorreu a prescrição, uma vez que a data do último pagamento indevido ocorreu em 12/1/2006 e a responsável foi notificada pela Administração em 20/10/2014 e a citação ocorreu em 30/10/2018. Conveniente destacar que a Administração tomou conhecimento das irregularidades em 31/72006, conforme relatório conclusivo apuração de responsabilidade RS.0501.2006.A.000153#30 (Peça 1, p. 37-49) , devendo ser esta data a ser considerada para efeito da prescrição.
18.	Em se tratando de processo em que a parte interessada não se manifestou acerca das irregularidades imputadas, não há elementos para que se possa efetivamente aferir e reconhecer a ocorrência de boa-fé na conduta do responsável, podendo este Tribunal, desde logo, proferir o julgamento de mérito pela irregularidade das contas, conforme nos termos dos §§ 2º e 6º do art. 202 do Regimento Interno do TCU. (Acórdão 2064/2011-TCU-Primeira Câmara (relator: Ubiratan Aguiar) , 6.182/2011-TCU-1a Câmara (relator: Weber de Oliveira) , 4.072/2010-TCU-1a Câmara (Relator: Valmir Campelo) , 1.189/2009-TCU-1a Câmara (Relator: Marcos Bemquerer) , 731/2008-TCU-Plenário (Relator: Aroldo Cedraz) .
19.	Dessa forma, a responsável deve ser considerada revel, nos termos do art. 12, §3º, da Lei 8.443/1992, devendo as contas serem julgadas irregulares, condenando-a ao pagamento do débito apurado e aplicando-lhe a multa prevista no art. 57 da Lei 8.443/1992.
CONCLUSÃO
20.	Diante do relatado nos tópicos precedentes, deve ser considerado revel a responsável, Sra. Cláudia Valquíria Rodrigues Wrasse, CPF XXX.514.200-XX, ex-empregada da Caixa Econômica Federal, quando no exercício da função de Gerente de Relacionamento na Agência Santa Maria/RS, para todos os efeitos, dando-se prosseguimento ao processo, com fulcro no art. 12, § 3º, da Lei n. 8.443/92, devendo as suas contas serem julgadas irregulares, condenando-a ao pagamento do débito apurado e aplicando-lhe a multa prevista no art. 57 da Lei 8.443/1992.
PROPOSTA DE ENCAMINHAMENTO
21.	Diante do exposto, submetem-se os autos à consideração superior, propondo:
	a) considerar revel a responsável, Sra. Cláudia Valquíria Rodrigues Wrasse, CPF XXX.514.200-XX, ex-empregada da Caixa Econômica Federal, quando no exercício da função de Gerente de Relacionamento na Agência Santa Maria/RS, para todos os efeitos, dando-se prosseguimento ao processo, com fulcro no art. 12, § 3º, da Lei n. 8.443/92;
	b) julgar irregulares, nos termos dos arts. 1º, inciso I, 16, inciso III, alínea “d”, § 2º, da Lei 8.443/92 c/c os arts. 19 e 23, inciso III, da mesma Lei, e com arts. 1º, inciso I, 209, inciso IV, 210 e 214, inciso III, do Regimento Interno/TCU, as contas da responsável, Sra. Cláudia Valquíria Rodrigues Wrasse, CPF XXX.514.200-XX, ex-empregada da Caixa Econômica Federal, quando no exercício da função de Gerente de Relacionamento na Agência Santa Maria/RS, condenando-a ao pagamento da importância a seguir especificada, atualizada monetariamente e acrescida dos juros de mora, calculada a partir da data discriminada até a data do efetiva quitação do débito, fixando-lhe o prazo de quinze dias, para que comprove, perante o Tribunal, o recolhimento da referida quantia aos cofres da ECT, nos termos do art. 23, inciso III, alínea “a”, da citada lei;
Débito:
	Data Original
	Valor

	30/10/2009
	424.017,04

	c) aplicar à responsável, Sra. Cláudia Valquíria Rodrigues Wrasse, CPF XXX.514.200-XX, ex-empregada da Caixa Econômica Federal, quando no exercício da função de Gerente de Relacionamento na Agência Santa Maria/RS, a multa prevista no art. 57 da Lei 8.443/92 c/c o art. 267 do RI/TCU, fixando-lhe o prazo de quinze dias, a contar da notificação, para que comprove, perante o Tribunal (art. 214, III, a, do Regimento Interno do TCU) , o recolhimento da dívida aos cofres do Tesouro Nacional, atualizada monetariamente desde a data do acórdão que vier a ser proferido por este Tribunal até a do efetivo recolhimento, se paga após o vencimento, na forma da legislação em vigor;
	d) autorizar, desde logo, a cobrança judicial das dívidas, caso não atendidas as notificações, na forma do disposto no art. 28, inciso II, da Lei nº 8.443/92;
e) autorizar também, desde logo, se requerido, com fundamento no art. 28, inciso I, da Lei 8.443, de 1992 c/c o art. 217, §§ 1º e 2º do Regimento Interno, o parcelamento das dívidas em até 36 parcelas, incidindo sobre cada parcela, corrigida monetariamente, os correspondentes acréscimos legais fixando- lhe o prazo de quinze dias, a contar do recebimento da notificação, para comprovar perante o Tribunal o recolhimento da primeira parcela, e de trinta dias, a contar da parcela anterior, para comprovar os recolhimentos das demais parcelas, devendo incidir sobre cada valor mensal, atualizado monetariamente, os juros de mora devidos, no caso do débito, na forma prevista na legislação em vigor, alertando os responsáveis de que a falta de comprovação do recolhimento de qualquer parcela importará o vencimento antecipado do saldo devedor, nos termos do § 2º do art. 217 do Regimento Interno deste Tribunal;
f) enviar cópia do Acórdão a ser prolatado, bem como do Relatório e do Voto que o fundamentarem ao Procuradoria da República no Estado do Rio Grande do Sul, nos termos do § 3º do art. 16 da Lei 8.443/1992 c/c o § 7º do art. 209 do Regimento Interno do TCU, para adoção das medidas cabíveis;
	g) enviar cópia do Acórdão que vier a ser proferido à Caixa Econômica Federal e ao responsável, para ciência, informando que a presente deliberação, acompanhada do Relatório e do Voto que a fundamenta, está disponível para a consulta no endereço www.tcu.gov.br/acordaos, além de esclarecer que, caso requerido, o TCU poderá fornecer sem custos as correspondentes cópias, de forma impressa.”
PARECER DO MINISTÉRIO PÚBLICO QUE ATUA JUNTO A ESTE TRIBUNAL DE CONTAS DA UNIÃO
6.	O ilustre representante do Ministério Público, Procurador Julio Marcelo de Oliveira, discordou em parte da aludida proposta da Unidade Técnica, manifestando-se da seguinte forma (peça 14) :
“A Secretaria de Controle Externo de Tomada de Contas Especial – Secex/TCE opina, em uníssono, no seguinte sentido (peças 11 a 13) :
“a) considerar revel a responsável, Sra. Cláudia Valquíria Rodrigues Wrasse, CPF XXX.514.200-XX, ex-empregada da Caixa Econômica Federal, quando no exercício da função de Gerente de Relacionamento na Agência Santa Maria/RS, para todos os efeitos, dando-se prosseguimento ao processo, com fulcro no art. 12, § 3º, da Lei n. 8.443/92;
b) julgar irregulares, nos termos dos arts. 1º, inciso I, 16, inciso III, alínea ‘d’, § 2º, da Lei 8.443/92 c/c os arts. 19 e 23, inciso III, da mesma Lei, e com arts. 1º, inciso I, 209, inciso IV, 210 e 214, inciso III, do Regimento Interno/TCU, as contas da responsável, Sra. Cláudia Valquíria Rodrigues Wrasse, CPF XXX.514.200-XX, ex-empregada da Caixa Econômica Federal, quando no exercício da função de Gerente de Relacionamento na Agência Santa Maria/RS, condenando-a ao pagamento da importância a seguir especificada, atualizada monetariamente e acrescida dos juros de mora, calculada a partir da data discriminada até a data da efetiva quitação do débito, fixando-lhe o prazo de quinze dias, para que comprove, perante o Tribunal, o recolhimento da referida quantia aos cofres da ECT, nos termos do art. 23, inciso III, alínea ‘a’, da citada lei;
Débito:
	Data Original
	Valor

	30/10/2009
	424.017,04

c) aplicar à responsável, Sra. Cláudia Valquíria Rodrigues Wrasse, CPF XXX.514.200-XX, ex-empregada da Caixa Econômica Federal, quando no exercício da função de Gerente de Relacionamento na Agência Santa Maria/RS, a multa prevista no art. 57 da Lei 8.443/92 c/c o art. 267 do RI/TCU, fixando-lhe o prazo de quinze dias, a contar da notificação, para que comprove, perante o Tribunal (art. 214, III, a, do Regimento Interno do TCU) , o recolhimento da dívida aos cofres do Tesouro Nacional, atualizada monetariamente desde a data do acórdão que vier a ser proferido por este Tribunal até a do efetivo recolhimento, se paga após o vencimento, na forma da legislação em vigor;
d) autorizar, desde logo, a cobrança judicial das dívidas, caso não atendidas as notificações, na forma do disposto no art. 28, inciso II, da Lei nº 8.443/92;
e) autorizar também, desde logo, se requerido, com fundamento no art. 28, inciso I, da Lei 8.443, de 1992 c/c o art. 217, §§ 1º e 2º do Regimento Interno, o parcelamento das dívidas em até 36 parcelas, incidindo sobre cada parcela, corrigida monetariamente, os correspondentes acréscimos legais, fixando-lhe o prazo de quinze dias, a contar do recebimento da notificação, para comprovar, perante o Tribunal, o recolhimento da primeira parcela, e de trinta dias, a contar da parcela anterior, para comprovar os recolhimentos das demais parcelas, devendo incidir sobre cada valor mensal, atualizado monetariamente, os juros de mora devidos, no caso do débito, na forma prevista na legislação em vigor, alertando os responsáveis de que a falta de comprovação do recolhimento de qualquer parcela importará o vencimento antecipado do saldo devedor, nos termos do § 2º do art. 217 do Regimento Interno deste Tribunal;
f) enviar cópia do Acórdão a ser prolatado, bem como do Relatório e do Voto que o fundamentarem, à Procuradoria da República no Estado do Rio Grande do Sul, nos termos do § 3º do art. 16 da Lei 8.443/1992 c/c o § 7º do art. 209 do Regimento Interno do TCU, para adoção das medidas cabíveis;
g) enviar cópia do Acórdão que vier a ser proferido à Caixa Econômica Federal e ao responsável, para ciência, informando que a presente deliberação, acompanhada do Relatório e do Voto que a fundamenta, está disponível para a consulta no endereço www.tcu.gov.br/acordaos, além de esclarecer que, caso requerido, o TCU poderá fornecer sem custos as correspondentes cópias, de forma impressa.”
 
Com as vênias de estilo, o Ministério Público de Contas propõe ajustes na proposta, especificamente no tocante à composição e ao cofre credor do débito, bem como à pretensão punitiva desta Corte.
Sobre essas questões, cabe destacar o que segue:
a) no pronunciamento à peça 5, o sr. Diretor da Secex/TCE destacou o seguinte:
a.1) a pretensão punitiva do TCU, conforme Acórdão 1441/2016-TCU-Plenário, que uniformizou a jurisprudência acerca dessa questão, subordina-se ao prazo geral de prescrição indicado no art. 205 do Código Civil, que é de 10 anos, contado da data de ocorrência da irregularidade sancionada, nos termos do art. 189 do Código Civil, sendo este prazo interrompido pelo ato que ordenar a citação, a audiência ou a oitiva do responsável. No caso em exame, já ocorreu a prescrição, uma vez que o último saque fraudulento ocorreu em 30/1/2006 [8/3/2006, peça 1, p. 51, item 62] e ainda não houve até a presente data o ato ordenatório da citação;
a.2) em relação ao débito, embora a Caixa Econômica Federal tenha apontado somente a ocorrência de uma data, em 30/10/2009 [peça 2, p. 129, item 6.2.1], “entendemos que as datas originais dos débitos devem ser aquelas dos efetivos saques irregulares”, conforme tabela à peça 1, pp. 50/2, motivo pelo qual propôs que a citação tivesse por base a data e o valor de cada um dos débitos;
b) o titular da unidade técnica manifestou-se de acordo com a proposição do sr. Diretor (peça 6) ;
c) o Ministro José Múcio Monteiro, então relator do feito, autorizou a citação (peça 7) , “nos termos da instrução de peça 5”;
d) a citação da sra. Claudia Valquiria Rodrigues Wrasse, em virtude dos “saques fraudulentos em 96 contas do PIS”, foi feita em outubro/2018 com base na data e no valor de cada saque, conforme excerto a seguir (peças 9/10) :
“Valor (es) histórico (s) do (s) débito (s) e da (s) quantia (s) eventualmente ressarcidas, bem como a (s) respectiva (s) data (s) de ocorrência:
	Débito (s) :
		R$ 7.271,45, em 8/3/2006
		R$ 3.692,50, em 10/2/2006
		R$ 3.853,33, em 30/1/2006
		R$ 3.419,58, em 13/1/2006
		R$ 4.817,85, em 2/1/2006
		R$ 7.003,52, em 16/12/2005
		R$ 2.734,04, em 7/12/2005
		R$ 2.299,79, em 28/11/2005
		R$ 1.272,86, em 16/11/2005
		R$ 2.054,65, em 31/10/2005
		R$ 2.857,89, em 24/10/2005
		R$ 1.545,22, em 13/10/2005
		R$ 1.784,06, em 5/10/2005
                (...) 
R$ 1.034,08, em 29/11/2002
Valor desta dívida atualizada monetariamente até 8/10/2018: R$ 534.102,53.”
e) na derradeira instrução à peça 11, acolhida pelo escalão superior da Secex/TCE, o sr. Auditor assim ponderou (grifo no original) : 
 “17. Vale ressaltar que a pretensão punitiva do TCU, conforme Acórdão 1441/2016-TCU-Plenário, que uniformizou a jurisprudência acerca dessa questão, subordina-se ao prazo geral de prescrição indicado no art. 205 do Código Civil, que é de 10 anos, contado da data de ocorrência da irregularidade sancionada, nos termos do art. 189 do Código Civil, sendo este prazo interrompido pelo ato que ordenar a citação, a audiência ou a oitiva do responsável. No caso em exame, não ocorreu a prescrição, uma vez que a data do último pagamento indevido ocorreu em 12/1/2006 e a responsável foi notificada pela Administração em 20/10/2014 e a citação ocorreu em 30/10/2018. Conveniente destacar que a Administração tomou conhecimento das irregularidades em 31/7/2006, conforme relatório conclusivo de apuração de responsabilidade RS.0501.2006.A.000153#30 (Peça 1, p. 37-49) , devendo ser esta data a ser considerada para efeito da prescrição.”
f) a unidade técnica propõe o recolhimento do débito “aos cofres da ECT” (peça 11, item 21, “b”) .
Considerando que a condenação em débito deve respeitar a data e o valor de cada um dos saques, ante o princípio da verdade material e os termos da citação (peças 1, pp. 50/2, e 9) ; que o cofre credor da dívida é a Caixa Econômica Federal e que a pretensão punitiva do TCU está, de fato, prescrita, consoante análise à peça 5 (item 2) , impedindo a aplicação de multa à responsável, o Ministério Público de Contas propõe ao Tribunal:
a) considerar revel a sra. Cláudia Valquíria Rodrigues Wrasse, CPF XXX.514.200-XX, ex-empregada da Caixa Econômica Federal;
b) julgar irregulares, nos termos dos arts. 1º, inciso I, 16, inciso III, alínea “d”, 19, caput, e 23, inciso III, da Lei 8.443/1992, as contas da sra. Cláudia Valquíria Rodrigues Wrasse, CPF XXX.514.200-XX, condenando-a ao pagamento das importâncias a seguir especificadas, atualizadas monetariamente e acrescidas dos juros de mora, calculados a partir das datas discriminadas até a data da efetiva quitação do débito, fixando-lhe o prazo de quinze dias para que comprove, perante o Tribunal, o recolhimento da referida quantia aos cofres da Caixa Econômica Federal, nos termos do art. 23, inciso III, alínea ‘a’, da citada lei; 
	Data
	VALOR HISTÓRICO (R$) 
		Data
	VALOR HISTÓRICO (R$) 
		Data
	VALOR HISTÓRICO (R$) 
		Data
	VALOR HISTÓRICO (R$) 

	29/11/2002
	1.034,08
		28/10/2003
	2.039,60
		15/07/2004
	3.193,23
		10/05/2005
	4.314,72

	03/12/2002
	1.035,19
		05/11/2003
	1.466,04
		03/08/2004
	1.177,94
		01/06/2005
	2.547,42

	17/12/2002
	957,45
		06/11/2003
	3.005,98
		11/08/2004
	1.288,68
		08/06/2005
	3.730,77

	19/12/2002
	1.032,84
		12/11/2003
	1.837,29
		18/08/2004
	4.346,04
		13/07/2005
	3.648,71

	27/12/2002
	1.001,47
		20/11/2003
	1.867,40
		24/08/2004
	3.626,64
		25/07/2005
	2.347,91

	07/02/2003
	957,45
		24/11/2003
	3.307,58
		06/09/2004
	4.137,37
		04/08/2005
	1.724,84

	11/02/2003
	1.021,58
		01/12/2003
	3.989,46
		13/10/2004
	1.249,33
		25/08/2005
	1.387,19

	27/02/2003
	969,09
		04/12/2003
	4.353,39
		18/10/2004
	1.837,63
		05/09/2005
	4.090,05

	28/02/2003
	957,45
		05/12/2003
	2.026,24
		04/11/2004
	3.377,11
		15/09/2005
	2.448,53

	07/03/2003
	1.025,53
		16/12/2003
	2.311,13
		17/11/2004
	4.653,96
		22/09/2005
	1.690,71

	01/04/2003
	1.032,84
		19/12/2003
	2.958,94
		24/11/2004
	3.499,10
		22/09/2005
	1.824,49

	09/04/2003
	1.735,61
		29/12/2003
	2.306,29
		25/11/2004
	1.185,57
		05/10/2005
	1.784,06

	16/04/2003
	2.103,33
		06/01/2004
	2.377,79
		01/12/2004
	4.730,86
		13/10/2005
	1.545,22

	05/05/2003
	2.645,54
		12/02/2004
	2.403,22
		09/12/2004
	3.319,48
		24/10/2005
	2.857,89

	13/05/2003
	2.821,05
		12/03/2004
	1.078,67
		16/12/2004
	2.548,89
		31/10/2005
	2.054,65

	04/06/2003
	1.484,07
		02/04/2004
	2.034,19
		21/12/2004
	1.707,24
		16/11/2005
	1.272,86

	10/06/2003
	1.448,35
		20/04/2004
	2.600,66
		28/12/2004
	4.030,06
		28/11/2005
	2.299,79

	17/07/2003
	1.485,44
		06/05/2004
	1.539,18
		07/01/2005
	5.336,96
		07/12/2005
	2.734,04

	01/08/2003
	1.838,24
		12/05/2004
	1.514,32
		25/01/2005
	5.290,67
		16/12/2005
	7.003,52

	15/08/2003
	3.098,24
		21/05/2004
	1.379,18
		08/03/2005
	2.612,56
		02/01/2006
	4.817,85

	12/09/2003
	3.112,44
		26/05/2004
	1.619,69
		11/03/2005
	1.985,75
		13/01/2006
	3.419,58

	29/09/2003
	4.455,79
		07/06/2004
	1.624,63
		23/03/2005
	2.231,63
		30/01/2006
	3.853,33

	14/10/2003
	2.929,87
		21/06/2004
	1.209,91
		01/04/2005
	5.103,92
		10/02/2006
	3.692,50

	24/10/2003
	1.760,62
		30/06/2004
	3.486,30
		28/04/2005
	2.584,19
		08/03/2006
	7.271,45

c) autorizar, desde logo, a cobrança judicial da dívida, caso não atendida a notificação, nos termos do art. 28, inciso II, da Lei 8.443/1992;
d) enviar cópia do acórdão que vier a ser proferido ao Procurador-Chefe da Procuradoria da República no Estado do Rio Grande do Sul (§ 3º do art. 16 da Lei 8.443/1992) , à Caixa Econômica Federal e à responsável, informando-lhes que a deliberação, acompanhada dos respectivos relatório e voto, estará disponível para consulta no endereço www.tcu.gov.br/acordaos, além de esclarecer que, caso requerido, o TCU poderá fornecer as correspondentes cópias, sem custos, de forma impressa.
Sobre os fatos tratados nestas contas especiais, veja-se, a propósito, ementa e acórdão proferido pela Sétima Turma do Tribunal Regional Federal da 4ª Região, em 10/9/2013, no bojo da Apelação Criminal 0001494-38.2007.404.7102/RS (apelantes: Cláudia Valquíria Rodrigues Wrasse e Ministério Público Federal[footnoteRef:2]: [2: https://www2.trf4.jus.br/trf4/processos/visualizar_documento_gedpro.php?local=trf4&documento=6036328&hash=8487a047c8c3acf9cf32f7d9d303d691. Acesso em: 20 fev. 2019.] 
“DIREITO PENAL. GERENTE DA CAIXA ECONÔMICA FEDERAL. APROPRIAÇÃO DE VALORES. PIS. CRIME CONTRA A ADMINISTRAÇÃO PÚBLICA. PECULATO. CRIME CONTRA O SISTEMA FINANCEIRO. DESCLASSIFICAÇÃO PARA O ART. 5º DA LEI Nº 7.492/86. ART. 514 DO CPP. NÃO INCIDÊNCIA. MATERIALIDADE E AUTORIA. PROVA DOCUMENTAL E TESTEMUNHAL. INEXIGIBILIDADE DE CONDUTA DIVERSA. EXCLUDENTE DE CULPABILIDADE NÃO RECONHECIDA. CIRCUNSTÂNCIAS DO ART. 59 CP. READEQUAÇÃO. ART. 327, §2º, DO CP. AFASTAMENTO. MULTA. PROPORCIONALIDADE COM A SANÇÃO CORPORAL. REDUÇÃO DO VALOR DO DIA-MULTA. REPARAÇÃO DOS DANOS. CABIMENTO. DECRETAÇÃO DA PERDA DE CARGO PÚBLICO.
1. Os verbos nucleares do tipo previsto no art. 5º da Lei nº 7.492/86 estão delineados como apropriar-se (tornar como próprio, apossar-se, apoderar-se) ou desviar (dar destinação diversa, desencaminhar) dinheiro, título, e outros bens móveis em proveito próprio ou alheio. Já no delito de peculato (art. 312 do Código Penal) são duas as condutas típicas previstas, quais sejam 'apropriar-se o funcionário público de dinheiro, valor ou qualquer outro bem móvel, público ou particular, de que tem a posse em razão do cargo, ou desviá-lo, em proveito próprio ou alheio'. No caso dos autos, as duas figuras delitivas aparentemente subsumem-se às condutas perpetradas pela acusada, aplicando-se à espécie o princípio da especialidade, o qual faz incidir, em razão do cargo de gerente de relacionamento ocupado pela denunciada, a Lei nº 7.492/86.
2. Encontra-se pacificado o entendimento de que é desnecessária a resposta preliminar de que trata o referido dispositivo quando a ação penal for instruída por inquérito, como no caso em tela, a teor da Súmula nº 330 do Superior Tribunal de Justiça. Ainda, a ré respondeu a processo administrativo realizado internamente pela Caixa Econômica Federal, o qual culminou com sua demissão, de modo que seu direito de defesa, plenamente exercido, não foi em momento algum prejudicado. Por último, a fim de dirimir qualquer dúvida acerca da questão, saliento que o procedimento especial previsto nos arts. 513 a 518 do Código de Processo Penal só se aplica aos delitos funcionais típicos, descritos nos arts. 312 a 326 do Código Penal.
3. Em relação à autoria, não há falar em insuficiência de provas, pois se demonstrou cabalmente que a ré se apropriou dos valores sacados de forma ilegal de beneficiários do PIS. Não foi apresentada qualquer explicação para o ocorrido, já que a ré optou por não apresentar a sua versão dos fatos nas sedes policial e judicial, o que, isoladamente, não a incrimina. Contudo, os documentos constantes dos autos e os depoimentos das testemunhas tornam evidente a autoria da ré.
4. Ressaltaram os depoentes que era comum os funcionários confiarem na documentação entregue na retaguarda por um colega, efetuando diretamente a liberação dos valores, exatamente como ocorreu no caso em tela. A acusada forjou os documentos necessários, inclusive as assinaturas de beneficiários, para, ela própria, retirar o dinheiro. Por sua condição de gerente de relacionamento e eventual substituta do gerente-geral da agência, não levantaria suspeitas dos operadores do caixa, em razão da hierarquia e também pela relação de confiança existente entre empregados da CEF.
5. Acerca da tese da excludente de ilicitude decorrente do fato de a irmã da acusada induzir-lhe a uma situação de dificuldades econômicas, não há o que acrescentar àquilo já decidido na sentença, ainda que sob o tópico de ‘estado de necessidade’. A ré não comprovou minimamente tais alegações, tanto no que se refere às suas condições financeiras (ou da irmã) quanto em relação à moléstia em si. Ademais, mesmo com tal comprovação, não seria justificável cometer crimes por necessitar a acusada de dinheiro para aplicar no tratamento de saúde de sua familiar.
6. Em que pesem as razões expostas no recurso ministerial para o aumento do quantum atribuído à culpabilidade, esta deve ser considerada neutra, pois é inerente ao cargo de gerência o conhecimento da ilegalidade do ato de se apropriar de valores pertencentes a terceiros. Entretanto, merecem maior reprovação as demais vetoriais negativas (circunstâncias e consequências do crime) , porquanto extremamente graves: a primeira por ter a ré se valido de sua simpatia e amizade com os colegas de trabalho para cometer os delitos, e a última em razão do enorme prejuízo suportado pela CEF - acima de R$ 240.000,00.
7. Em decorrência da desclassificação para crime contra o sistema financeiro, deve ser afastada a causa de aumento prevista no art. 327, §2º, do CP, pois aplicável aos crimes contra a administração pública.
8. A multa manter a devida proporcionalidade com a sanção corporal. Contudo, por se ter aumentado consideravelmente o número de dias-multa, a fim de não impor à condenada sanção exorbitante, reduz-se o valor unitário para 1/2 salário mínimo.
9. Sendo efeito automático da condenação a obrigação de indenizar o dano causado pelo crime (art. 91, I do CP) , a fixação de valor mínimo a título de reparação independe de pedido ou provocação para o contraditório. Por se tratar de norma de natureza processual-penal, aplica-se no momento do ato processual (prolação da sentença) , consoante expressa disposição do art. 2° do CPP. Precedente desta Corte.
10. A acusada se apropriou de valores que não lhe pertenciam, sacando cotas de PIS em detrimento dos reais beneficiários e da CEF. Assim, violou dever para com a Administração Pública, prejudicando a transparência da instituição financeira e contribuindo para seu descrédito perante a sociedade. Nesse contexto, impõe-se a perda do cargo, uma vez que o delito implicou quebra da confiança nela depositada. Ademais, a condenação supera 04 anos, fazendo incidir a norma insculpida no art. 92, I, 'b' do Código Penal.

ACÓRDÃO
Vistos, relatados e discutidos estes autos em que são partes as acima indicadas, decide a Sétima Turma do Tribunal Federal da 4ª Região, por unanimidade, desclassificar, de ofício, a conduta para o tipo previsto no art. 5º da Lei nº 7.492/86, redimensionando as penas; negar provimento ao recurso da defesa e dar parcial provimento ao recurso ministerial para aumentar o quantum atribuído às circunstâncias negativas do art. 59 do CP, readequar a multa e determinar a perda do cargo público, nos termos do relatório, voto e notas taquigráficas que integram o presente julgado.” (grifos acrescidos) ”
	É o Relatório.

não há

Procurador Júlio Marcelo de Oliveira.

TOMADA DE CONTAS ESPECIAL. SAQUES FRAUDULENTOS EM CONTA DO PIS. REVELIA. PRESCRIÇÃO DA PRETENSÃO PUNITIVA. CONTAS IRREGULARES E DÉBITO. 1. Nos termos do art. 12, §3º da Lei nº 8.443/1992, aplicam-se os efeitos da revelia ao responsável que, mesmo regularmente citado, se mantém silente, não apresentando alegações de defesa, nem recolhendo o débito a ele imputado aos cofres públicos. 2. Havendo nos autos elementos que demonstram que a conduta do responsável causou dano ao Erário, impõe-se a rejeição das contas, com sua condenação ao pagamento do débito auferido.

TOMADA DE CONTAS ESPECIAL (TCE)

Secretaria de Controle Externo de Tomada de Contas Especial (SecexTCE).

Inicialmente, registro que atuo nos presentes autos por força do art. 152 do Regimento Interno do TCU.	
2.	Conforme já delineado no relatório precedente, a presente Tomada de Contas Especial foi instaurada em virtude de saques fraudulentos em 96 contas do PIS, sem autorização dos beneficiários, as quais ocorreram na Agência Santa Maria/RS, quando a responsável lá exercia a função de gerente de relacionamento.
3.	Tendo sido apontado que as irregularidades teriam decorrido de conduta dolosa da Sra. Cláudia Valquíria Rodrigues Wrasse, ex-empregada da Caixa Econômica Federal na aludida agência e que lá exercia f unção de gerente de relacionamento à época dos fatos ora em análise, foi promovida sua citação para que apresentasse alegações de defesa ou recolhesse os débitos a ela imputados aos cofres da CEF.
4.	Realizada a citação, a responsável permaneceu silente, não ofertando alegações de defesa, nem recolhendo aos cofres da CEF os débitos a ela imputados, motivo pelo qual a ela impõe-se aplicar os efeitos da revelia, nos termos do art. 12, §3º da Lei nº 8.443/1992.
5.	A despeito disso, com efeito, há nos autos elementos que demonstram que a responsável realizou os saques fraudulentos em questão, conforme bem demonstrou a Unidade Técnica nos itens 2 a 7 da instrução contida à peça 11.
6.	Nesse contexto, ante à revelia da responsável e os elementos de prova existentes nos autos, em especial as conclusões contidas no Relatório de TCE inserto à peça 2, impõe-se o julgamento pela irregularidade das presentes contas, com a condenação da responsável ao ressarcimento da CEF.
7.	Contudo, resta prejudicada a imputação de multa à responsável, ante a prescrição da pretensão punitiva, o que ficou claramente demonstrado no item 2 do pronunciamento contido à peça 5, verbis:
“2. Saliento, que a pretensão punitiva do TCU, conforme Acórdão 1441/2016-TCU-Plenário, que uniformizou a jurisprudência acerca dessa questão, subordina-se ao prazo geral de prescrição indicado no art. 205 do Código Civil, que é de 10 anos, contado da data de ocorrência da irregularidade sancionada, nos termos do art. 189 do Código Civil, sendo este prazo interrompido pelo ato que ordenar a citação, a audiência ou a oitiva do responsável. No caso em exame, já ocorreu a prescrição, uma vez que o último saque fraudulento ocorreu em 30/1/2006 e ainda não houve até a presente data o ato ordenatório da citação.”
8.	Em face do exposto, acolho a proposta do MP/TCU, e Voto no sentido de que seja adotado a minuta de Acórdão que ora submeto à consideração deste Colegiado.
TCU, Sala das Sessões Ministro Luciano Brandão Alves de Souza, em 25 de junho de 2019.
RAIMUNDO CARREIRO 
Relator